ACORDAO-COMPLETO-2574957

ACÓRDÃO 583/2023 ATA 12/2023 - PLENÁRIO

VISTOS, relatados e discutidos estes autos em que se aprecia recurso de revisão interposto por Maria Augusta Ferreira da Costa Andrade contra o Acórdão 12341/2020-TCU-Primeira Câmara, por intermédio do qual este Tribunal julgou irregulares suas contas e condenou-lhe ao pagamento do débito, em razão da comprovação parcial das obrigações decorrentes do Termo de Concessão e Aceitação de Bolsa no Exterior nº Processo 247.280/2012-7,
ACORDAM os Ministros do Tribunal de Contas da União, reunidos em Sessão do Plenário, ante as razões expostas pelo Relator, em:
9.1. conhecer do recurso de revisão da recorrente, com fulcro nos arts. 32, inciso III, e 35, inciso III, da Lei nº 8.443/1992, para, no mérito dar-lhe provimento, de maneira a julgar regulares as contas de Maria Augusta Ferreira da Costa Andrade, dando-lhe quitação plena e, por conseguinte, tornar insubsistente o Acórdão 12341/2020-TCU-Primeira Câmara;
9.2. enviar cópia deste Acórdão à Procuradoria da República no Estado de Goiás, à recorrente e ao Conselho Nacional de Desenvolvimento Científico e Tecnológico (CNPq) , para ciência, e informar-lhes que a deliberação, acompanhada do Relatório e do Voto que a fundamenta, está disponível para a consulta no endereço www.tcu.gov.br/acordaos, além de esclarecer que, caso requerido, o TCU poderá fornecer sem custos as correspondentes cópias, de forma impressa;
9.3. informar à Procuradoria da República no Estado de Goiás que, nos termos do parágrafo único do art. 62 da Resolução-TCU 259/2014, os procuradores e membros do Ministério Público credenciados nesta Corte podem acessar os presentes autos de forma eletrônica e automática, ressalvados apenas os casos de eventuais peças classificadas como sigilosas, as quais requerem solicitação formal.

Recurso de revisão contra acórdão que julgou irregulares as contas da recorrente, condenando-a em débito, em razão da comprovação parcial das obrigações decorrentes de termo de concessão e aceitação de bolsa no exterior.

Conselho Nacional de Desenvolvimento Científico e Tecnológico (CNPq).

3. Interessado/Recorrente:
3.1. Interessado: Conselho Nacional de Desenvolvimento Científico e Tecnológico (CNPq).
3.2. Recorrente: Maria Augusta Ferreira da Costa Andrade (XXX.646.464-XX).

13.1. Ministros presentes: Bruno Dantas (Presidente), Augusto Nardes (Relator), Aroldo Cedraz, Vital do Rêgo, Jorge Oliveira, Antonio Anastasia e Jhonatan de Jesus.
13.2. Ministros-Substitutos convocados: Marcos Bemquerer Costa e Weder de Oliveira.

AUGUSTO NARDES

Ministro-Substituto Augusto Sherman Cavalcanti.

Transcrevo a seguir, com os ajustes de forma pertinentes, instrução elaborada pelo auditor da Unidade de Auditoria Especializada em Recursos - AudRecursos (peça 110) , que teve a anuência do seu corpo dirigente (peças 111) e do Ministério Público junto ao TCU (peça 112) :
	"INTRODUÇÃO 
	Trata-se de recurso de revisão interposto por Maria Augusta Ferreira da Costa Andrade (peças 92-103) , pelo qual contesta o Acórdão 12.341/2020-TCU-1.ª Câmara (Relator Ministro-Substituto Augusto Sherman Cavalcanti) , prolatado na Sessão Telepresencial realizada em 3/11/2020 (peça 55) , retificado por inexatidão material pelo Acórdão 18848/2021-TCU-Primeira Câmara (Relator Ministro-Substituto Augusto Sherman Cavalcanti) , prolatado na Sessão Telepresencial realizada em 23/11/2021 (peça 79) .
2.	A deliberação recorrida apresenta o seguinte teor:
VISTOS, relatados e discutidos estes autos de tomada de contas especial instaurada pelo Conselho Nacional de Desenvolvimento Científico e Tecnológico (CNPq/MCTIC) , em desfavor de Maria Augusta Ferreira da Costa Andrade, em face da ausência parcial de documentação de prestação de contas dos recursos federais repassados por meio de Termo de Concessão e Aceitação de Bolsa no Exterior nº Processo 247280/2012-7, com vigência de 1/8/2013 a 31/7/2014,
ACORDAM os Ministros do Tribunal de Contas da União, reunidos em sessão de Primeira Câmara, ante as razões expostas pelo Relator, em:
9.1 considerar revel Maria Augusta Ferreira da Costa Andrade, para todos os efeitos, nos termos do art. 12, § 3º, da Lei 8.443/1992;
9.2 julgar irregulares as contas de Maria Augusta Ferreira da Costa Andrade, com fundamento nos arts. 1º, inciso I, 16, inciso III, alíneas "b" e "c", da Lei 8.443/1992, condenando-a, com base nos arts. 19, caput, e 23, inciso III, da mesma Lei, ao pagamento das quantias a seguir discriminadas, com a fixação do prazo de quinze dias, a contar da notificação, para comprovar, perante o Tribunal (art. 214, inciso III, alínea "a", do Regimento Interno) , o recolhimento da dívida aos cofres do Conselho Nacional de Desenvolvimento Científico e Tecnológico (CNPq) , atualizada monetariamente e acrescida dos juros de mora, calculados a partir da respectiva data de ocorrência, até a data dos recolhimentos, na forma prevista na legislação em vigor;
	Valor Original (R$) 
	Data da Ocorrência

	         22.872,40
	          21/6/2013

	           1.788,53
	          23/8/2013

	       115.384,86
	         19/9/2017

9.3 autorizar, desde logo, nos termos do art. 28, inciso II, da Lei 8.443/1992, a cobrança judicial das dívidas, caso não atendida as notificações;
9.4 enviar cópia deste Acórdão à Procuradoria da República no Estado de Goiás, nos termos do art. 16, § 3º, da Lei 8.443/1992, c/c o § 7º do art. 209 do Regimento Interno do TCU, para adoção das medidas cabíveis; 
9.5 enviar cópia deste Acórdão ao Conselho Nacional de Desenvolvimento Científico e Tecnológico.
HISTÓRICO 
3.	O presente processo cuidou originalmente Tomada de Contas Especial - TCE instaurada pelo Conselho Nacional de Desenvolvimento Científico e Tecnológico - CNPq em desfavor da Sra. Maria Augusta Ferreira da Costa Andrade, em vista da comprovação apenas parcial das obrigações decorrentes do Termo de Concessão e Aceitação de Bolsa no Exterior nº Processo 247280/2012-7, com vigência de 1/8/2013 a 31/7/2014, mais especificamente o retorno ao Brasil e permanência pelo mesmo prazo da bolsa, o chamado período de interstício. 
4.	A bolsa totalizou o valor original de R$ 140.045,79 (cento e quarenta mil e quarenta e cinco reais e setenta e nove centavos) e o prazo para a prestação de contas expirou em 14/7/2015. Notificada na fase interna da TCE, a ex-bolsista não se manifestou, sendo emitido o Relatório do Tomador de Contas Especial 43/2018, atribuindo-lhe responsabilidade pelo débito correspondente ao valor do benefício (peça 28) .
5.	No âmbito do TCU foi realizada a sua citação (peças 39-50) , e a responsável se manteve silente. A Secex-TCE propôs, então, a responsabilização da Sra. Maria Augusta, com a atribuição do débito apurado na fase interna (peças 51-53) , sendo acompanhada pelo Ministério Público/TCU (peça 54) e pelo relator a quo (peça 56) . 
6.	Proferido o Acórdão 12341/2020-TCU-Primeira Câmara (peça 55) , o aresto foi retificado pelo Acórdão 18848/2021-TCU-Primeira Câmara, por inexatidão material (peça 79) . 
7.	Irresignada com o decisum, a Sra. Maria Augusta apresentou recurso de revisão (peças 92-103) , o qual se passa a examinar. 
EXAME DE ADMISSIBILIDADE
8.	Em exame preliminar de admissibilidade esta secretaria propôs conhecer o recurso de revisão, sem a atribuição de efeito suspensivo ao Acórdão 12.341/2020-TCU-1.ª Câmara (peças 104-105) , o que foi ratificado por Despacho do Ministro João Augusto Ribeiro Nardes (peça 108) . 
EXAME DE MÉRITO 
9.	Delimitação do recurso
9.1.	Constitui objeto do recurso de Maria Augusta Ferreira da Costa Andrade definir se:
	a) houve ofensa aos princípios da ampla defesa e contraditório (peça 92, p. 5-12) ;
	b) a ex-bolsista retornou e permaneceu no país pelo período de interstício.
	Cabe, ainda, definir se prescreveram as pretensões punitiva e ressarcitória do TCU.
10.             Da Prescrição 
10.1.	A recorrente não apresentou argumentos a respeito da prescrição, entretanto, a análise acerca de sua eventual ocorrência se torna necessária, em razão do recente julgamento, pelo Supremo Tribunal Federal (STF) , do RE 636.886 (Tema 899 da repercussão geral) . 
10.2.          Nesse ponto é importante mencionar que nos processos de controle externo, matéria de ordem pública pode ser revista de ofício ou mediante provocação da parte, por simples petição, independentemente da interposição de recurso (Acórdão 1160/2015-TCU-Plenário, Rel. Ministro Augusto Nardes) . Do mesmo modo, ressalta-se que questões de ordem pública autorizam o órgão ad quem a julgar fora do que consta nas razões ou contrarrazões do recurso (Acórdão 690/2010-TCU-Plenário, Rel. Ministro Augusto Nardes) . 
10.3.	Assim, no exame da prescrição, a Secretaria de Recursos - Serur tem adotado os entendimentos detalhados no documento juntado como a peça 110 dos autos, que contém estudo e pronunciamento anteriores desta unidade técnica sobre o tema. Nessas manifestações estão desenvolvidas as seguintes premissas, que serão utilizadas no presente exame: 
	a)  ao julgar o RE 636.886 (Tema 899) , o STF conferiu nova interpretação ao artigo 37, § 5º, da Constituição Federal, fixando a tese de que "é prescritível a pretensão de ressarcimento ao erário fundada em decisão de Tribunal de Contas";
	b)  as pretensões punitiva e de ressarcimento devem observar o mesmo regime na atividade de controle externo, dado o objetivo comum da prescrição, de fixar prazo para o Tribunal de Contas agir, para caracterizar o ilícito, identificar seu autor e dimensionar as consequências legais da conduta, independentemente de terem natureza punitiva ou ressarcitória;
c)  até que sobrevenha norma específica, entende-se que a prescrição das pretensões punitiva e de ressarcimento, no processo de controle externo, deve observar o regime da Lei 9.873/1999, na linha dos recentes pronunciamentos do STF a respeito. 
10.4.	Portanto, sem prejuízo de se realizar o exame da prescrição também segundo o prazo decenal previsto no Código Civil, o critério adotado na formulação da proposta de encaminhamento será o da Lei 9.873/1999. 
Análise da prescrição segundo os critérios do Acórdão 1441/2016-TCU-Plenário:
10.5.	No que se refere à pretensão punitiva, o TCU tem tradicionalmente aplicado os critérios definidos no Acórdão 1441/2016-TCU-Plenário (Rel. Min. Benjamin Zymler) , que, em incidente de uniformização de jurisprudência, orientou-se pela aplicação do Código Civil. Por este acórdão, em linhas gerais, a prescrição subordina-se ao prazo geral de dez anos (CC, art. 205) , contado a partir da data da ocorrência do fato e interrompido pelo ato que ordenar a citação, a audiência ou a oitiva da parte. 
10.6.	Entre outras razões que justificaram a adoção desse critério destaca-se a de que o citado dispositivo constitui uma cláusula geral a ser empregada sempre que a pretensão for prescritível, mas a lei não estabelecer um prazo específico, como na hipótese. 
10.7.	Desta feita, adotar-se-á a data de 15/7/2015 como marco inicial da contagem, um dia após a expiração do prazo para a apresentação das contas do Termo de Concessão e Aceitação de Bolsa no Exterior nº Processo 247280/2012-7. Segundo a jurisprudência do tribunal, o que ocorrer primeiro entre o prazo final para a prestação de contas e a data de sua entrega deve ser o marco inicial dessa contagem (v.g. Acórdão 3749/2018-TCU-Segunda Câmara; Rel. Min. Ana Arraes e 2.278/2019-TCU-1.ª Câmara; Rel. Min. Subs. Augusto Sherman Cavalcanti) . 
10.8.	No caso, não consta dos autos a data em que a Sra. Maria Augusta Ferreira da Costa Andrade apresentou a prestação de contas parcial, consistindo no relatório final e no bilhete de retorno ao Brasil (peças 6-7) , e será então adotada a data final para prestar contas, 14/7/2015, como da entrega das contas. O termo de concessão vigeu até 31/7/2014, e mesmo se adotada esta data como da entrega das contas pela ora recorrente, em nada lhe beneficiaria, conforme o exame a seguir da prescrição, seja pelas regras do Código Civil, seja pela Lei 9.873/1999. 
10.9.	A citação do recorrente foi realizada após manifestação do assessor da Secex-TCE em 26/8/2019 (peça 37) , enquanto o Acórdão 12.341/2020-TCU-1.ª Câmara ora recorrido foi prolatado na Sessão Telepresencial realizada em 3/11/2020 (peça 55) .
10.10.	Conclui-se, então, que não estaria prescrita a possibilidade de aplicação de multa caso fossem adotados os parâmetros definidos no Acórdão 1441/2016-TCU-Plenário. E considerando a premissa da alínea 'b', do subitem 10.3 acima, também não estaria prescrita a possibilidade de condenação em débito. 
Análise da prescrição pelo regime da Lei 9.873/1999 
10.11.	Adotando-se as premissas fixadas na Lei 9.873/1999 ao caso em exame, observa-se que também não teria ocorrido a prescrição. Para tanto, é preciso considerar os seguintes parâmetros: 
a) Prazo: 
10.12.	A Lei 9.873/1999 apresenta um prazo geral, de cinco anos (art. 1º) , e um prazo especial, previsto no art. 1º, § 2º, a saber: "quando o fato objeto da ação punitiva da Administração também constituir crime, a prescrição reger-se-á pelo prazo previsto na lei penal". 
10.13. 	Portanto, neste processo de TCE, o prazo prescricional é o geral de cinco anos. 
10.14.	Além do prazo geral, sobredita lei prevê, em seu art. 1º, §1º, a hipótese de ocorrência da chamada prescrição intercorrente, ou seja, quando há o interregno de três anos sem alguma movimentação no processo instaurado para a apuração dos fatos, aguardando "julgamento ou despacho".
10.15.	Note-se que há uma correlação entre essa hipótese e as causas de interrupção da prescrição do art. 2º. Com efeito, uma vez interrompida a prescrição por alguma das hipóteses do art. 2º, o processo não pode ficar inativo, sem qualquer inovação processual relevante, por mais de três anos. 
10.16.	Trata-se de prazo específico, não se aplicando nem o prazo geral de cinco anos nem o prazo especial, da lei penal (§ 2º) . A finalidade da prescrição intercorrente, com seu prazo próprio, é a de assegurar a eficiência e celeridade nas apurações administrativas. Seria contrário a essa finalidade a paralisação injustificada do processo por período maior que o triênio estabelecido para a hipótese. 
10.17.	A extrapolação do prazo de três anos, sem inovação relevante no processo, pode configurar negligência. Por isso, além de se operar a prescrição, deve-se promover a "apuração da responsabilidade funcional decorrente da paralisação, se for o caso". 
10.18.	Em muitas situações o exame da prescrição intercorrente pode ficar prejudicado nos processos já em tramitação no TCU. Como a ação de ressarcimento era considerada imprescritível, as peças que compõem a tomada de contas especial, elencadas no art. 10 da Instrução Normativa-TCU 71/2012, em geral não contemplam informações pormenorizadas quanto ao andamento do processo na fase interna, o que pode prejudicar a análise de eventual paralisação por mais de três anos. 
10.19.	Assim, caso o tribunal venha a adotar a sistemática da Lei 9.873/1999 para aferir a prescrição, convém avaliar, oportunamente, a possibilidade de ajustes na IN-TCU 71/2012, para que as tomadas de contas especiais encaminhadas ao tribunal sempre contemplem informações detalhadas sobre as interrupções ocorridas na fase interna do procedimento como, por exemplo, declaração do órgão instaurador da TCE, de que o processo não ficou paralisado por mais de três anos, na forma do art. 1º, § 1º, da citada lei. 
b) Termo inicial: 
10.20.	A Lei 9.873/1999, artigo 1º, traz previsão expressa a respeito do início do prazo em não se tratando de infração de caráter permanente ou continuado. Nesta hipótese, a prescrição começa a correr da data da prática do ato. 
10.21.	Assim, a exemplo da análise anterior pelos ditames do Código Civil, adotar-se-á a data de 15/7/2015 como termo inicial da contagem. 
10.22.	Quanto a prescrição intercorrente, o marco inicial desta contagem específica é o surgimento do processo administrativo apuratório. No presente caso, o processo de TCE foi instaurado em 18/10/2018 (peça 28, p. 4, item 1) . Adotar-se-á, então, essa data como marco inicial da prescrição intercorrente. 
c) Interrupções por atos inequívocos de apuração dos fatos: 
10.23.	No regime da Lei 9.873/1999, a prescrição se interrompe "por qualquer ato inequívoco, que importe apuração do fato" (art. 2º, II) . 
10.24.	Houve a seguinte sequência de atos apuratórios a partir de 15/7/2015 (marco inicial da contagem pelo prazo geral) até a prolação do Acórdão 12.341/2020-TCU-1.ª Câmara: (a) Deliberação da Diretoria Executiva do CNPq de 6/6/2016, que aprovou a prestação de contas parcial, mas, "sendo mantidas as demais obrigações", conforme o Memorando nº 14309/2018 (peça 3) ; (b) Ficha Financeira, emitida em 2/10/2018 (peça 9) ; (c) Relatório do Tomador de Contas Especial 43/2018, assinado eletronicamente pela Chefe do Serviço de TCE em 29/11/2018 (peça 28) ; (d) Relatório de Auditoria 581/2019, de 10/6/2019 (peça 29) ; (e) Certificado de Auditoria e Parecer do Dirigente do Controle Interno 581/2019, ambos de 11/6/2019 (peças 30-31) ; (f) Pronunciamento Ministerial, de 25/6/2019 (peça 32) ; (g) instrução da Secex-TCE, de 14/8/2019 (peça 35) ; (h) pronunciamento do diretor, de 15/8/2019 (peça 36) ; (i) pronunciamento do assessor, de 26/8/2019 (peça 37) ; (j) instrução da Secex-TCE, de 19/3/2020 (peça 51) ; (k) pronunciamento do diretor, de 20/3/2020 (peça 52) ; (l) pronunciamento do secretário, de 22/3/2020 e (m) parecer do Ministério Público/TCU (peça 54) .
d) Interrupções pela notificação/citação dos responsáveis: 
10.25.	A prescrição também é interrompida "pela notificação ou citação do indiciado ou acusado, inclusive por meio de edital", nos termos do artigo 2º, I, da Lei 9.873/1999. E, no regime dessa lei, a interrupção se dá pela citação propriamente dita, e não pelo despacho que a ordena. Com esse fundamento houve a interrupção nas seguintes oportunidades: (a) Edital de Notificação 85, de 29/10/2018, e publicado no Diário Oficial da União em 31/10/2018 (peça 18) ; e (b) Ofícios 0668/2020 e 0669/2020, ambos de 28/1/2020 e recebidos em 3/2/2020 (peças 44, 45, 47 e 48) . 
10.26.	Em vista das diversas mudanças de endereço relatadas pela recorrente - argumento adiante examinado - considera-se desta feita apenas a notificação realizada pelo CNPq via edital e os ofícios citatórios encaminhados pelo Tribunal para endereços obtidos nas bases de dados da Receita Federal do Brasil - RFB e recebidas no destino, ainda que por pessoa diversa da destinatária, por consonante com a jurisprudência pacífica do TCU, amparado pelo STF.
e) Interrupção pela decisão condenatória recorrível: 
10.27.	Por fim, a prescrição também se interrompe "pela decisão condenatória recorrível" (art. 2º, III, da Lei 9.873/1999) . Com esse fundamento, houve a interrupção em 3/11/2020, data da sessão em que foi proferido o Acórdão 12.341/2020-TCU-1.ª Câmara. Essa interrupção é relevante, por estabelecer prazo para julgamento do recurso. 
f) Conclusão:
10.28.	Observa-se, pelos eventos indicados, que tomando-se por referência a Lei 9.873/1999, tida pelo STF como norma regente da prescrição da pretensão punitiva pelo TCU, não transcorreu prazo suficiente para se operar a prescrição, seja pelo prazo geral - a contar de 15/7/2015 -, seja na modalidade intercorrente - a contar de 18/10/2018. 
A possibilidade de adoção de novo critério no caso concreto
10.29.	Por fim, são oportunas algumas considerações sobre a possibilidade de aplicar, neste processo, novo critério para exame da prescrição, diverso do considerado no julgamento originário, o qual seguiu o Acórdão 1441/2016-TCU-Plenário. 
10.30.	O art. 926 do CPC positivou a orientação de que "os tribunais devem uniformizar sua jurisprudência e mantê-la estável, íntegra e coerente", com o fim de inibir que decisões contemporâneas adotem soluções distintas para uma mesma questão, comprometendo os valores de isonomia e previsibilidade, essenciais à segurança jurídica.
10.31.	Isso não impede a reorientação da jurisprudência, sempre que evidenciada a necessidade de ajustar o entendimento à correta exegese das normas legais. E é perfeitamente possível, e até mesmo comum, que a reorientação se dê em grau recursal, pois o recurso devolve à "apreciação e julgamento pelo tribunal todas as questões (...) relativas ao capítulo impugnado" (art. 1.013, § 1º, do CPC) , para que se profira novo julgamento, procedendo-se à correta aplicação do direito. 
10.32.	Todavia, em se tratando de recurso, deve-se observar a proibição de reformatio in pejus, não se aplicando o novo entendimento se dele resultarem efeitos práticos mais gravosos ao recorrente. O novo critério pode ser aplicado, contudo, não só se produzir efeitos favoráveis, mas também se conduzir à manutenção da decisão recorrida, ainda que por outros fundamentos. 
11.	Da ampla defesa e do contraditório 
11.1.	A recorrente argumenta que não teve ciência das notificações que lhe foram encaminhadas, inclusive por e-mail, desde a fase interna das contas especiais. E informa o motivo para essa ocorrência, a exemplo de não mais utilizar determinada conta de e-mail - cujo acesso tentou recuperar (peça 95) - e as mudanças de endereço (peça 92, p 6-8, letras 'a' a 'g') .
11.2.	Conclui que não foi possível exercer plenamente o princípio da ampla defesa e do contraditório, e que não havia sentido em manter-se silente, pois retornou ao país ao final da bolsa de estudos que recebeu, conforme exigido. Requer, então, a anulação do acórdão recorrido.
Análise
11.3.	Quando de sua instrução com proposta de mérito para o presente processo, a Secex-TCE tratou em detalhes das notificações encaminhadas à Sra. Maria Augusta (peça 51, itens 18-21) . A unidade técnica esclareceu que as comunicações processuais no TCU são regulamentadas especialmente pelo artigo 179, do Regimento Interno/TCU e o artigo 4º, inciso III, §1º, da Resolução-TCU 170, de 30/6/2004.
11.4.	Consignou, também, que a validade da citação - conforme no caso presente - não depende de que o aviso de recebimento seja assinado pelo próprio destinatário da comunicação, sendo dispensada a entrega do Aviso de Recebimento em "mãos próprias", bastando que a entrega seja no endereço correto, conforme jurisprudência do TCU.
11.5.	Ainda, a validade de tais critérios para as comunicações processuais já foi referendada pelo Supremo Tribunal Federal nos termos do julgamento do MS-AgR 25.816/DF.
11.6.	Anote-se que a par qualquer conclusão sobre a correção da notificação na fase interna da presente TCE, eventual vício não afetou o posterior desenrolar do processo, uma vez que naquele momento não há propriamente uma relação processual constituída (v.g. Acórdão 1787/2014-TCU-Plenário; Rel. Min. José Jorge e 1.078/2020-TCU-2.ª Câmara; REl. Min. Raimundo Carreiro) .
11.7.	De todo modo, o CNPq pesquisou a base da Receita Federal em outubro de 2018 para notificar a Sra. Maria Augusta (peça 14) e, segundo a peça recursal, desde julho daquele ano a recorrente não mais residia à Rua C152, Nr 201, em Goiânia/GO, quando deixou o emprego naquela cidade, circunstância que restaria confirmada pelo fato de o aludido endereço estar aposto na caderneta de saúde da filha, nascida em 2016 (peça 101, p. 2) . Portanto, conclui-se que a alteração de endereço que possivelmente viria a ser informada à RFB em momento futuro, de fato não poderia ter ocorrido três meses após a mudança de cidade. 
11.8.	Quanto aos ofícios expedidos pelo TCU, foram encaminhados a endereços obtidos em bases de dados oficiais, a exemplo do Tribunal Superior Eleitoral - TSE e o Registro Nacional de Condutores Habilitados - Renach, além da Receita Federal do Brasil, sendo essa a base preferencial adotada pela jurisprudência do TCU (v.g. Acórdãos 501/2015 e 1008/2016, ambos do Plenário e relatador pelo Ministro Substituto André Luís de Carvalho e 5.793/2017-TCU-2.ª Câmara; Rel. Min. Vital do Rêgo) .
11.9.	Nesse sentido, a recorrente também informou que seu endereço até janeiro de 2015 era à Avenida Pernambuco, 241, em Petrolina/PE, entretanto, não mais em setembro/2019, quando foi encaminhado ofício citatório para esse local (peças 38 e 40) .
11.10.	O mesmo endereço em Goiânia acima mencionado foi utilizado para nova citação em fevereiro de 2020, e o ofício foi recebido em 3/2/2020 (peças 43, 44 e 48) . Não consta dos autos a tela de pesquisa na base da RFB naquele momento, embora tenha sido informado pela unidade responsável que os endereços localizados foram extraídos de tal fonte (peça 43) . A recorrente asseverou não mais residir em Goiânia/GO desde janeiro/2015, como visto, e nesse sentido seria o endereço na escritura pública declaratória de união estável (peça 102) , expedida em 2021, com endereço dos conviventes em Petrolina/PE. 
11.12.	A jurisprudência do Tribunal privilegia as pesquisas na base da RFB, como observado alhures, devendo os responsáveis assim qualificados nos processos do tribunal mantê-la atualizada (v.g. Acórdãos 2.016/2017-TCU-2.ª Câmara; Rel. Min. Vital do Rêgo e 3.105/2018-TCU1ª Câmara; Rel. Min. Bruno Dantas) . As pesquisas naquela fonte preferencial foram observadas tanto na fase interna, pelo CNPq, quanto na fase externa do processo.
11.13.	Portanto, depreende-se das circunstâncias relatadas que a par alguns desencontros, a citação da ex-bolsista foi válida, pois observou os pressupostos da jurisprudência do tribunal, 
12.	Do período de interstício
12..1	A recorrente afirma que retornou ao país após o término da bolsa de estudos e anexa diversos documentos que comprovariam a assertiva, quais sejam:
Documento de habilitação, emitida em 18/6/2018 (peça 93) ;
Comprovante de residência; fatura com vencimento em 8/3/2022 (peça 94) ;
E-mail de recuperação de conta, o que comprovaria tentativa de acessar ofício de citação deste processo (peça 95) ;
Carteira de trabalho digital (peça 96) ;
Histórico escolar da UNIVASF com disciplinas cursadas em 2013 e exame do ENADE realizado em 2014 (peça 97) ; 
Certidão de Movimentos Migratórios no qual consta a saída do país em 10/7/2013 e a entrada em 15/7/2014 (peça 98) ; 
Reserva de passagem aérea (peça 99) ; 
Passaporte (peça 100) ;
Certidão de Nascimento de 10/3/2016 e registro em Goiânia (peça 101) ; 
Declaração de União Estável, de 14/7/2021, emitida pela 1.ª Serventia Notarial de Petrolina/PE (peça 102) ;
Ultrassonografia obstétrica, de 21/3/2022 (peça 103) . 
12.2.	A ex-bolsista destaca a cópia de sua Carteira de Trabalho e Previdência Social - CTPS, a qual comprovaria seu vínculo com as empresas Irene Alapenha Ferreira Costa, iniciando em 1º/8/2014, a empresa Heinz Brasil, com início em 5/1/2015 e encerramento em 3/7/2018, o Serviço Nacional de Aprendizagem Industrial - SENAI, com início em 14/8/2018 e encerramento em 30/10/2019 e a empresa Roberto Alapenha Ferreira Costa, com início em 3/2/2021, onde laborava ao menos até a interposição do recurso em março/2022 (peça 96) .
12.3.	Acresce que possui uma filha menor de idade, conforme certidão de nascimento (peça 101) , e está grávida de outra menina, conforme cópia de ultrassonografia (peça 103) , o que faria evidente a constituição de família no Brasil.
12.4.	Defende que não apresentou tais documentos antes por desconhecer que tramitava um processo de contas especiais em seu desfavor, devendo prevalecer a verdade material após haver comprovado que adimpliu as obrigações assumidas, ainda que a comprovação tenha sido tardia. 
12.5.	Por fim, assevera que agiu de boa-fé, não recebeu vantagem indevida e que a manutenção do acórdão recorrido fugiria ao princípio da razoabilidade. Porém, se isso vier a ocorrer, solicita que o débito considerado seja o original, pois percebe a quantia mensal de R$ 1.900,00 (um mil e novecentos reais) , além de se encontrar grávida.
Análise
12.6.	O débito atribuído à Sra. Maria Augusta Ferreira da Costa Andrade teve por pressuposto fático a não comprovação de retorno ao Brasil após o término da bolsa de estudos no exterior, e permanência no país pelo mesmo tempo de duração da bolsa, o chamado período de interstício. 
12.7.	No caso, a Sra. Maria Augusta foi contemplada com uma Bolsa no Exterior, Modalidade SWG - Graduação Sanduíche no Exterior, no período de 1º/8/2013 a 31/7/2014, para estudos na The University of Melbourne, na Austrália (peça 4) .
12.8.	O Termo de Compromisso e Aceitação de Bolsa no Exterior, subscrito em 30/4/2013 previu o retorno da bolsista ao Brasil "até 90 (noventa) dias após o término da bolsa, aqui residir e permanecer por período não inferior ao da vigência da mesma, exceto quando devidamente autorizado pela diretoria do CNPq" (peça 4, p. 9) .
12.9.	Por sua vez, a então vigente Resolução Normativa/CNPq 029, de 13/9/2012, previa em seu subitem 7.5 que o bolsista devia "Retornar ao Brasil, até 30 (trinta) dias após o término da bolsa. E permanecer no País por período não inferior ao da vigência da bolsa, comunicando ao CNPq o seu domicílio durante tal período" (peça 5, p. 5) .
12.10.	Nesse sentido, a Certidão de Movimentos Migratórios ora apresentada comprova a entrada da Sra. Maria Augusta no Brasil em 15/7/2014 (peça 98) , e a data coincide com aquela indicada na passagem de retorno ao país (peça 99) . 
12.11.	Ainda, outros documentos e fatos colacionados pela recorrente comprovam que a ex-bolsista se fixou no Brasil após o seu retorno da Austrália, a exemplo do nascimento da filha em 2016, a declaração de união estável em 2021 e a recente ultrassonografia obstétrica. 
12.12.	O período de interstício compreendeu doze meses, entre meados de julho/2014 e meados de julho 2015. Segundo a cópia da CTPS encaminhada, a recorrente laborou na empresa Irene Alapenha Ferreira Costa entre 1º/8/2014 e 30/8/2014, ocupando o cargo de Apontador de Produção, e posteriormente retornou à mesma empresa em 20/10/2014, constando o lançamento 'Aberto' na CTPS (peça 96, p. 3) . Em seguida a Sra. Maria Augusta foi admitida na empresa Heinz Brasil S.A em 5/1/2015, para a ocupação de Analista de Recursos Humanos, com a rescisão contratual em 3/7/2018 (peça 96, p. 2) .
12.13.	Esse interregno de quatro anos (agosto/2015 a julho/2018) é bastante superior ao interstício de doze meses exigido à ex-bolsista para permanência no Brasil. No entanto, quanto às atividades laborais desenvolvidas, não se nos afigura possível afirmar que necessariamente os conhecimentos adquiridos foram "revertidos à sociedade brasileira", objetivo maior da exigência de retorno dos bolsistas do CNPq ao país, conforme se depreende do supracitado Termo de Compromisso e Aceitação de Bolsa no Exterior (peça 4, p. 9) .
12.14.	A Sra. Maria Augusta esteve vinculada até 2014 à Universidade Federal do Vale do São Francisco - UNIVASF, onde cursou Engenharia de Produção (peça 97) . E o curso na graduação da University of Melbourne teve duração de doze meses, com visto. Assim, na ausência de maiores informações a respeito, tem-se que a atividade de Apontador de Produção entre agosto e dezembro de 2014 - com uma interrupção de dois meses, conforme a CTPS - talvez tenha relação com o curso frequentado no exterior, assim como a de Analista de Recursos Humanos, embora o título deste última ocupação por si só não guarde clara relação com sua área de estudo. No caso, a Resolução 1.129, de 11/12/2020, do Conselho Federal de Engenharia e Agronomia - CONFEA, discrimina as atividades do Engenheiro de Produção, remetendo à Resolução 1.073/2016 da entidade, onde se percebe uma variedade bastante ampla de atividades passíveis de desempenho por tais profissionais (art. 5º, §1.º) .
12.15.	A jurisprudência do TCU é no sentido de que a não obtenção da titulação pretendida pelo bolsista pode ser compensada pela comprovação de haver contribuído com o país, por exemplo, disseminando o conhecimento adquirido e/ou desenvolvendo atividades conexas com os estudos realizados (v.g. Acórdãos 2.056/2016-TCU-2.ª Câmara; Rel. Min. Raimundo Carreiro e 4.737/2018-TCU-1ª Câmara; Rel. Min. Bruno Dantas) . Porém, no caso presente, trata-se de bolsa sanduiche, sem o objetivo de obter nova titulação, não se identificando uma linha jurisprudencial a respeito do atendimento às exigências pós-bolsa, devendo ser examinado cada caso por suas próprias peculiaridades. 
12.16.	Ademais, a recorrente laborou em empresas privadas e, então, a noção de reversão do conhecimento em prol da sociedade deve ser interpretada de forma ainda mais elástica. Ocorre que não há na Resolução Normativa/CNPq 029/2012 maior detalhamento sobre a forma de cumprimento da obrigação contida no subitem 7.5 após o retorno do bolsista ao país. Importa anotar, também, que na notificação do CNPq à Sra. Maria Augusta, foi solicitado apenas que apresentasse "Declaração de vínculo empregatício comprovando a frequência do beneficiário no período de interstício" (peça 15) . 
12.17.	Nesse passo, considerando que a Sra. Maria Augusta efetivamente retornou ao Brasil e desde então laborou por período até maior que o do interstício exigido, além de haver indícios de alguma conexão entre sua área de estudos (Engenharia de Produção) e as ocupações de Apontador de Produção e Analista de Recursos Humanos, conclui-se como aceitável que tenha adimplido as obrigações assumidas junto ao CNPq. 
CONCLUSÃO 
13.	Das análises anteriores, conclui-se que:
	a) não houve a prescrição da pretensão punitiva do TCU pelos ditames do Código Civil (Acórdão 1441/2016-TCU-Plenário) , tampouco pelas regras da Lei 9.873/1999 (RE 636.886-STF - Tema 899 da Repercussão Geral) ;
	b) não houve ofensa aos princípios da ampla defesa e contraditório, sendo observados os requisitos da jurisprudência do TCU, amparada pelo STF, quando da notificação/citação da recorrente;
	c) a ex-bolsista retornou ao Brasil, permanecendo no país pelo período de interstício até os dias atuais, havendo indícios de que laborou em atividades de algum modo relacionadas à sua área de estudo. 
DA PROPOSTA DE ENCAMINHAMENTO
14.	Ante o exposto, submete-se à consideração superior a presente análise do recurso de revisão interpostos por Maria Augusta Ferreira da Costa Andrade contra o Acórdão 12341/2020-TCU-Primeira Câmara, propondo-se, com fundamento nos artigos 32, I e 33, da Lei 8.443/1992, e artigo 285, do RI/TCU:
a) conhecer do recurso e, no mérito, dar-lhe provimento, para julgar regulares as contas de Maria Augusta Ferreira da Costa Andrade, dando-lhe quitação plena e, por conseguinte, tornar sem efeito os débitos constantes do subitem 9.2 do Acórdão 12.341/2020-TCU-1.ª Câmara; 
b) dar ciência da decisão que vier a ser proferida à recorrente e aos demais interessados."
2.	Estando os autos em meu Gabinete, o Plenário do TCU aprovou a Resolução-TCU 344, de 11 de outubro de 2022, que trouxe novas diretrizes relativas à regulamentação, no âmbito deste Tribunal, da prescrição para o exercício das pretensões punitiva e de ressarcimento ao erário, aplicando-se essa norma aos processos nos quais não tenha ocorrido o trânsito em julgado no TCU.
3.	Tendo em vista que a prescrição é matéria de ordem pública e pode ser revista, de ofício ou mediante provocação da parte, em qualquer fase do processo pendente de apreciação, determinei o retorno dos autos à Unidade de Auditoria Especializada em Recursos - AudRecursos, especificamente, para a análise da incidência de prescrição de acordo com os parâmetros fixados pelo novel normativo, com o retorno a este Gabinete via Ministério Público junto ao TCU (peça 113) .
4.	A AudRecursos se pronunciou pela não ocorrência das prescrições (peças 114 a 116) , posicionamento que foi corroborado pelo MPTCU (peça 117) . Em adição, a unidade técnica e o douto Parquet mantiveram o posicionamento anterior quanto ao mérito do processo no sentido de dar provimento ao recurso de revisão ora interposto.
	É o Relatório.

Caio César Fonseca Santos (OAB/PE 42.089), representando Maria Augusta Ferreira da Costa Andrade.

Procurador Sérgio Ricardo Costa Caribé.

TOMADA DE CONTAS ESPECIAL. CNPQ. GRADUAÇÃO SANDUÍCHE NO EXTERIOR. PRESTAÇÃO DE CONTAS PARCIAL. AUSÊNCIA DE COMPROVAÇÃO DO CUMPRIMENTO DO PERÍODO DE INTERSTÍCIO. CONTAS IRREGULARES. DÉBITO. RECURSO DE REVISÃO. CONHECIMENTO. NOVOS DOCUMENTOS APRESENTADOS PELA RECORRENTE. DEMONSTRAÇÃO DE PERMANÊNCIA NO BRASIL APÓS O TÉRMINO DA BOLSA. RAZÕES RECURSAIS SUFICIENTES PARA ALTERAR O MÉRITO DO JULGADO. PROVIMENTO. NÃO OCORRÊNCIA DAS PRESCRIÇÕES. COMUNICAÇÕES.

TOMADA DE CONTAS ESPECIAL (TCE)

Unidade de Auditoria Especializada em Recursos (AudRecursos).

Trata-se de recurso de revisão interposto por Maria Augusta Ferreira da Costa Andrade contra o Acórdão 12341/2020-TCU-Primeira Câmara, de relatoria do Ministro-Substituto Augusto Sherman Cavalcanti, por meio do qual este Tribunal julgou irregulares suas contas e condenou-lhe ao pagamento do débito. O decisum ora recorrido foi retificado por inexatidão material pelo Acórdão 18848/2021-TCU-Primeira Câmara, do mesmo relator.
A responsável foi apenada em tomada de contas especial instaurada pelo Conselho Nacional de Desenvolvimento Científico e Tecnológico - CNPq, em razão da comprovação parcial das obrigações decorrentes do Termo de Concessão e Aceitação de Bolsa no Exterior nº Processo 247.280/2012-7, mais especificamente, o retorno ao Brasil e a permanência pelo mesmo prazo da bolsa, o chamado período de interstício. 
Notificada na fase externa da TCE, a ex-bolsista não se manifestou, de maneira que esta Corte a considerou revel e atribuiu a responsabilidade pelo débito correspondente ao valor do benefício recebido.
A bolsa teve vigência de 1/8/2013 a 31/7/2014, com prazo para prestação de contas em 14/7/2015 e teve o valor original de R$ 140.045,79. 
Preliminarmente, ratifico meu despacho pelo conhecimento da presente peça recursal como recurso de revisão porquanto atendidos os requisitos de admissibilidade previstos nos arts. 32, inciso III, e 35, inciso III, da Lei nº 8.443/1992 (peça 108) .
Em posicionamento uniforme, a Unidade de Auditoria Especializada em Recursos - AudRecursos (peças 110 e 111) e Ministério Público junto ao TCU (peça 112) propõem dar provimento à peça recursal, de maneira a suprimir o débito imputado à responsável, com o julgamento de suas contas pela regularidade.
Em decorrência da aprovação da Resolução-TCU 344, de 11 de outubro de 2022, pelo Plenário do TCU, a qual trouxe novas diretrizes relativas à regulamentação da prescrição para o exercício das pretensões punitiva e de ressarcimento, determinei o retorno dos autos à Unidade Especializada em Tomada de Contas Especial, especificamente, para a análise da incidência da prescrição de acordo com os parâmetros fixados pelo novel normativo.
A unidade especializada em recursos, em seu novo pronunciamento às peças 114 a 116, concluiu pela não ocorrência da prescrição, posicionamento que foi corroborado pelo MPTCU (peça 117) .
Feito breve resumo do processo, passo a decidir.
De antemão, informo que estou de acordo com o posicionamento uniforme da unidade recursal e do douto Parquet, cujos fundamentos incorporo às minhas razões de decidir, sem prejuízo das considerações a seguir.
Primeiramente, verifico que, nessa fase recursal, a recorrente apresentou novos documentos com vistas a alterar o mérito do acórdão ora ocorrido. Entre tais documentos, estão os seguintes:
a) Documento de habilitação, emitida em 18/6/2018 (peça 93) ;
b) Comprovante de residência; fatura com vencimento em 8/3/2022 (peça 94) ;
c) E-mail de recuperação de conta, o que comprovaria tentativa de acessar ofício de citação deste processo (peça 95) ;
d) Carteira de trabalho digital (peça 96) ;
e) Histórico escolar da UNIVASF com disciplinas cursadas em 2013 e exame do ENADE realizado em 2014 (peça 97) ; 
f) Certidão de Movimentos Migratórios no qual consta a saída do país em 10/7/2013 e a entrada em 15/7/2014 (peça 98) ; 
g) Reserva de passagem aérea (peça 99) ; 
h) Passaporte (peça 100) ;
i) Certidão de Nascimento de 10/3/2016 e registro em Goiânia (peça 101) ; 
j) Declaração de União Estável, de 14/7/2021, emitida pela 1.ª Serventia Notarial de Petrolina/PE (peça 102) ;
k) Ultrassonografia obstétrica, de 21/3/2022 (peça 103) . 
Em consonância com a unidade técnica e com o MPTCU, concluo que a responsável trouxe documentos suficientes para comprovar que retornou ao Brasil, permanecendo no país pelo período de interstício até os dias atuais, havendo indícios de que laborou em atividades de algum modo relacionadas à sua área de estudo.
Transcrevo a seguir trecho da instrução da AudRecursos (peça 110) , com o qual concordo na íntegra:
" (...)  12.6. O débito atribuído à Sra. Maria Augusta Ferreira da Costa Andrade teve por pressuposto fático a não comprovação de retorno ao Brasil após o término da bolsa de estudos no exterior, e permanência no país pelo mesmo tempo de duração da bolsa, o chamado período de interstício. 
12.7. No caso, a Sra. Maria Augusta foi contemplada com uma Bolsa no Exterior, Modalidade SWG - Graduação Sanduíche no Exterior, no período de 1º/8/2013 a 31/7/2014, para estudos na The University of Melbourne, na Austrália (peça 4) .
12.8. O Termo de Compromisso e Aceitação de Bolsa no Exterior, subscrito em 30/4/2013 previu o retorno da bolsista ao Brasil "até 90 (noventa) dias após o término da bolsa, aqui residir e permanecer por período não inferior ao da vigência da mesma, exceto quando devidamente autorizado pela diretoria do CNPq" (peça 4, p. 9) .
12.9. Por sua vez, a então vigente Resolução Normativa/CNPq 029, de 13/9/2012, previa em seu subitem 7.5 que o bolsista devia "Retornar ao Brasil, até 30 (trinta) dias após o término da bolsa. E permanecer no País por período não inferior ao da vigência da bolsa, comunicando ao CNPq o seu domicílio durante tal período" (peça 5, p. 5) .
12.10. Nesse sentido, a Certidão de Movimentos Migratórios ora apresentada comprova a entrada da Sra. Maria Augusta no Brasil em 15/7/2014 (peça 98) , e a data coincide com aquela indicada na passagem de retorno ao país (peça 99) . 
12.11. Ainda, outros documentos e fatos colacionados pela recorrente comprovam que a ex-bolsista se fixou no Brasil após o seu retorno da Austrália, a exemplo do nascimento da filha em 2016, a declaração de união estável em 2021 e a recente ultrassonografia obstétrica. 
12.12. O período de interstício compreendeu doze meses, entre meados de julho/2014 e meados de julho 2015. Segundo a cópia da CTPS encaminhada, a recorrente laborou na empresa Irene Alapenha Ferreira Costa entre 1º/8/2014 e 30/8/2014, ocupando o cargo de Apontador de Produção, e posteriormente retornou à mesma empresa em 20/10/2014, constando o lançamento 'Aberto' na CTPS (peça 96, p. 3) . Em seguida a Sra. Maria Augusta foi admitida na empresa Heinz Brasil S.A em 5/1/2015, para a ocupação de Analista de Recursos Humanos, com a rescisão contratual em 3/7/2018 (peça 96, p. 2) .
	12.13. Esse interregno de quatro anos (agosto/2015 a julho/2018) é bastante superior ao interstício de doze meses exigido à ex-bolsista para permanência no Brasil. No entanto, quanto às atividades laborais desenvolvidas, não se nos afigura possível afirmar que necessariamente os conhecimentos adquiridos foram "revertidos à sociedade brasileira", objetivo maior da exigência de retorno dos bolsistas do CNPq ao país, conforme se depreende do supracitado Termo de Compromisso e Aceitação de Bolsa no Exterior (peça 4, p. 9) .
	12.14. A Sra. Maria Augusta esteve vinculada até 2014 à Universidade Federal do Vale do São Francisco - UNIVASF, onde cursou Engenharia de Produção (peça 97) . E o curso na graduação da University of Melbourne teve duração de doze meses, com visto. Assim, na ausência de maiores informações a respeito, tem-se que a atividade de Apontador de Produção entre agosto e dezembro de 2014 - com uma interrupção de dois meses, conforme a CTPS - talvez tenha relação com o curso frequentado no exterior, assim como a de Analista de Recursos Humanos, embora o título dessa última ocupação por si só não guarde clara relação com sua área de estudo. No caso, a Resolução 1.129, de 11/12/2020, do Conselho Federal de Engenharia e Agronomia - CONFEA, discrimina as atividades do Engenheiro de Produção, remetendo à Resolução 1.073/2016 da entidade, onde se percebe uma variedade bastante ampla de atividades passíveis de desempenho por tais profissionais (art. 5º, §1º) ."
Dessa forma, concluo que as razões recursais apresentadas são suficientes para alterar o mérito do acórdão ora recorrido, de forma a dar provimento ao presente recurso, com o julgamento das contas da ex-bolsista pela regularidade.
	Ante o exposto, VOTO no sentido de que o Tribunal adote a deliberação que ora submeto a este Colegiado.
TCU, Sala das Sessões, em 29 de março de 2023.
Ministro JOÃO AUGUSTO RIBEIRO NARDES 
Relator